臺灣嘉義地方法院民事判決　　　　　　　 94年度訴字第396號
原　　　告　丁○○
訴訟代理人　張麗雪律師
被　　　告　乙○○
　　　　　　丙○○
　　　　　　己○○
上3人共同
訴訟代理人　吳啟勳律師
上3人共同
複代理人　　林俊生律師
上列當事人間損害賠償事件，於中華民國96年4月17日言詞辯論
終結，本院判決如下：
    主  文
被告丙○○應給付原告新臺幣參萬壹仟壹佰肆拾元，及自九十四
年五月十三日起至清償日止，按週年利率百分之五計算之利息。
原告其餘之訴駁回。
訴訟費用由被告丙○○負擔百分之四，餘由原告負擔。
本判決第一項得假執行，但被告丙○○如於執行標的物拍定、變
賣或物之交付前，以新臺幣參萬壹仟壹佰肆拾元為原告預供擔保
，得免為假執行。
原告其餘假執行之聲請駁回。
    事  實  及  理  由
壹、程序方面：
一、按訴狀送達後，原告不得將原訴變更或追加他訴。但請求之
    基礎事實同一者，不在此限，民事訴訟法第255條第1項第2
    款定有明文。又所謂請求之基礎事實同一，係指變更或追加
    之訴與原訴之主要爭點共通，請求之原因事實有其社會事實
    上之共通性及關聯性，而就原請求主張之事實及證據資料，
    於變更或追加之訴得加以利用，於同一程序得加以解決，且
    無害於他造當事人程序權之保障，俾符訴訟經濟者稱之。本
    件原告起訴時，僅以侵權行為人即乙○○、丙○○為被告，
    嗣於訴訟進行中，追加共同侵權人己○○為本案被告，核諸
    前開法條所示，並無不合，應予准許，先予敘明。
二、次按，訴狀送達後，原告不得將原訴變更或追加他訴，但擴
    張或減縮應受判決事項之聲明者，不在此限，民事訴訟法第
    255條第1項第3款定有明文。本件原告起訴時原聲明：請求
    被告應連帶給付原告新臺幣（下同）687,500元及自起訴狀
    繕本送達翌日起至清償日止，按年息5％計算之利息；嗣於
    訴訟進行中，減縮訴之聲明為：請求被告應連帶給付原告
    681,500元及自訴狀送達翌日起至清償日止，按年息5％計算
    之利息（詳見本院95年7月11日言詞辯論筆錄），經核與法
    尚無不合，應予准許，合先敘明。
貳、實體方面：
一、原告起訴主張：
（一）緣座落於嘉義縣溪口鄉○○段美北小段429地號土地（下
      稱系爭土地），乃原告向其母親訴外人陳何淑理所承租以
      種植水蜜桃、芭樂樹，於民國（下同）92年12月29日被告
      乙○○、丙○○二人未經原告之同意，即授權被告己○○
      砍除水蜜桃、芭樂樹（下稱系爭果樹）各27株，並將設置
      於系爭土地上之水井、馬達加以毀損，致生損害於原告，
      案經本院94年簡上字第84號刑事判決確定在案。按故意或
      過失，不法侵害他人之權利者，負損害賠償責任；數人共
      同不法侵害他人之權利者，連帶負損害賠償責任；不法毀
      損他人之物者，被害人得請求賠償其物因毀損所減少之價
      額。民法第184條、第185條、第196條分別定有明文，爰
      依前揭法條規定，訴請被告連帶賠償后列損害：水蜜桃樹
      60萬7500元、芭樂樹5萬4000元、水井2萬元，茲聲明：1
      、被告應連帶給付原告68萬1500元，並自起訴狀繕本送達
      翌日起至清償日止，按年息5％計算之利息。2、陳明願供
      擔保請准以宣告假執行。
（二）就被告抗辯之陳述：
   1、兩造之母親陳何淑理為系爭土地所有權人，原告自88年起
      向母親承租加以種植水蜜桃、芭樂樹等，故系爭果樹實係
      原告所耕種，而農政單位之輪作補助，僅記載土地所有權
      人，不會涉及土地內部究有無承租關係，是被告提出之89
      年2期農戶種稻及輪作、休耕申請書等，並不能證明系爭
      果樹為兩造母親所栽種。
   2、原告固然同意溪口鄉公所施作排水溝，但並未同意溪口鄉
      公所或被告擅自砍除系爭果樹，何況，原告於包商施工前
      即通知溪口鄉公所，在施作水溝工程前，要先通知原告到
      場，而系爭果樹離施工地點上有一些距離，施工時只要將
      果樹稍作修剪、改用小型怪手及以管線接水泥車之方式，
      同樣可施作水溝工程，無庸砍除系爭果樹，是被告主張原
      告與有過失而得減輕損害賠償責任，於法無據。
   3、原告所栽種之水蜜桃品種在行政院農業委員會試驗所名為
      台農選1號，又名台農甜蜜，因在5月採收，俗稱5月桃，
      據農業試驗所知，台農甜蜜桃每株年產量約75到100公斤
      ，每株約有500到750顆果實，再參以市價每台斤約150元
      到160元（換算成每公斤150到266元），各地農友販售8到
      12顆賣400到500元不等，則以中等產量及中等價格，每株
      水蜜桃數有2萬3000元到2萬8000元之產值，則原告僅請求
      每株2萬2500元計算，應屬合理而有據。
   4、現場所拍攝之水井及馬達照片，由93年4月23日之照片以
      觀，呈現抽水馬達放在水溝上，馬達與水井間之管線被毀
      損、分離，空氣跑進去，根本無法運轉抽水，茲可證明在
      果樹灌溉期無法抽水予以灌溉；而94年12月13日之照片，
      馬達與水井已重新修復完畢，可恢復運轉抽水，但94年12
      月已無果樹可以採收，故無實益。是被告企圖用不同時期
      所拍攝之照片，來混淆事實，顯屬卸責之舉，毫無足取。
二、被告則以：
（一）查系爭果樹係兩造之母親訴外人陳何淑理於生前自行出資
      所栽種，原告僅是輔助種植而已，非原告主張稱租地耕種
      云云，而為設置嘉義縣溪口鄉公所施作排水溝工程，乃將
      水溝需用土地上之系爭果樹砍除6棵，被告丙○○欲種植
      蔬菜，乃在土地靠近馬路旁砍除9棵，是系爭果樹總共僅
      砍除15棵，非如原告起訴主張之54棵，此有本院94年簡上
      字第84號刑事判決可佐，是原告之訴，顯與事實不符。況
      且，原告於刑事審理中，同意施作上開排水溝工程，則因
      施作排水溝工程所砍除之6棵果樹部分，依民法第217條規
      定，原告本不得請求，或應減除之。
（二）按「損害賠償之目的，在使被害人回復損發生前之原狀，
      非使被害人因此更受利益，故被害人因損害賠償之同一原
      因事實受有利益時，應自所受損害額中扣除所得利益，以
      酌定損害賠償之範圍。」最高法院79年台上字第2392號判
      決意旨參照。本件原告主張毀損於92年12月29日，當時為
      系爭果樹之休眠期，則自斯時迄於隔年5、6月盛產期，尚
      須投入相當資本培育始有收益可言，是揆諸上開判決意旨
      ，原告因系爭果樹遭毀損致免支出相當資本栽培之費用，
      自應從損害額中扣除甚明。
（三）又侵權行為損害賠償之債，以侵權行為時受有實際上之損
      害為之，是實際上之損害額，原告應負實質舉證責任。然
      原告僅主張系爭果樹之水蜜桃、芭樂數每株年產量分別約
      150台斤、100台斤，每台斤分別以150元、100元計算之，
      而為本件訴訟之請求，惟被告不僅對毫無依據之計算標準
      無法苟同外，對請求之金額顯屬過高，予以否認之，此更
      有桃園縣復興鄉農會函文可佐。
（四）末查原告主張水井受損致無法抽水乙節，業經被告於93年
      1月間，已將水井馬達修復完畢而恢復運轉，此有現場拍
      攝之照片可佐，是原告尚須舉證水井馬達有何受損之處，
      否則恐無法自圓其說。何況，水井既已正常運轉，即可對
      農作物施以灌溉培育，然原告卻怠於對系爭果樹之培育管
      理，稱系爭果樹受有無法收成之損失，此與被告間，顯無
      相當因果關係等語，資為抗辯，爰聲明：1、原告之訴駁
      回。2、如受不利益判決，願供擔保請准以宣告假執行。
三、本件兩造之爭點：
（一）原告就系爭果樹有無收益權？
（二）原告有無同意砍除系爭果樹？被告所砍除之系爭果樹種類
      為何？數量若干？
（三）原告因系爭果樹遭砍除，所受之損害金額若干？
（四）被告有無損壞系爭水井？
四、原告就系爭果樹有無收益權？
（一）系爭土地，係訴外人即兩造之母陳何淑理所有，自88年起
      ，由原告以每年6千元之租金，向其母口頭約定承租該土
      地，種植水蜜桃、芭樂果樹，並於每年5、6月採收水蜜桃
      、芭樂後，再支付下一年度的租金等情，業據原告於本院
      刑事庭審理時結證屬實，而訴外人陳冠宇、張陳月春亦於
      刑事案件偵查中證稱：自4、5年前，因伊母親身體不好，
      而原告之前在拉拉山上種水蜜桃，又是家裏最小的兒子，
      即由原告回家照顧母親，並利用母親名下土地種植果樹，
      伊有聽伊母親說，原告在採收完後，會先支付下一年度的
      租金6千元給她等語，而訴外人陳冠宇復證稱：伊曾經有
      一次在母親節採收時回家，有看到原告交付6千元給伊母
      親等語。參以租賃不動產之債權契約，並非要式行為，若
      雙方就其承租之不動產及租金業已互相同意，則其租賃契
      約即為成立，是原告與其母就承租該土地及支付租金既已
      合意，則租賃契約即屬成立，不以訂立書面契約為必要，
      足認該土地之水蜜桃、芭樂果樹係原告向其母承租種植，
      原告擁有果實收益權。被告雖提出系爭土地之89年2期作
      農戶種稻及輪作、休耕申請書1紙，抗辯原告與陳何淑理
      間並無租賃關係存在，然查上開農政單位之農戶補助申請
      書，僅記載土地所有權人，恆為常情，申請補助之土地究
      有無租賃關係、實係何人耕作，均非為填載範圍，是被告
      提出前揭申請書，無法證明系爭果樹為訴外人陳何淑理所
      栽種，所辯即無可採。
（二）又原告既於每年5、6月採收水蜜桃、芭樂後，再支付下一
      年度的租金，則訴外人陳何淑理於92年9月27日過世，有
      全戶基本資料、個人基本資料各1紙附於刑事卷可稽，並
      經本院職權調閱本院94年度簡上字第84號刑事歷審卷宗核
      閱屬實，從而原告於本院刑事庭審理時結證稱：伊還有一
      年的採收權等語，即屬可採，是原告於93年間就系爭果樹
      之果實仍有收益權。
五、原告有無同意砍除系爭果樹？被告所砍除之系爭果樹種類為
    何？數量若干？
（一）被告丙○○於92年12月29日，未經原告同意，將施作排水
      溝附近之系爭果樹6棵，從根部予以挖除棄置，使果樹效
      用全部喪失，並將9棵系爭果樹之枝幹予以砍除破壞，使
      果樹無法於隔年結果採收等情，迭據被告丙○○於刑事案
      件偵查中供承：「（問：你共砍除多少株種植在上開土地
      之農作物？）水溝前的農作物我有砍15株左右，包含水溝
      需要用到的6株」、「（問：除排水溝需要用土地上的果
      樹外，其餘被砍除的果樹是否均你所為？）是，我在土地
      靠近馬路旁邊有砍除9棵果樹，那是我要種菜用的。」等
      語（93年度發查字第195號卷第36頁、第50、51頁），核
      與被告己○○於刑事案件偵查中證述：「（問：為設置排
      水溝所需砍除的果樹共幾棵？實際上丙○○砍除幾棵？）
      6棵，實際上我看到丙○○也砍除6棵，但其他的部分我就
      不知道是何人砍除的。」等語互核相符，而原告於本院刑
      事庭審理時結證稱：「（問：你有無同意鄉公所砍除果樹
      ？）我當時是說要做水溝需要的話，同意作部分修剪，但
      是如果要砍除必須通知我，我沒有同意他們將整棵果樹砍
      除。」、「（問：公所賠償的那6棵是否還會再生長？）
      不會，因為全部挖除了。」、「（問：其餘部分果樹是否
      有挖除？）沒有挖除，但是從較大的樹枝鋸斷，有的只剩
      下15公分高，有的是枝葉都砍除掉，當年就沒有辦法結果
      收成。」等語，並有照片15張附於刑事卷可稽。是原告雖
      同意施作排水溝，但從未同意砍除果樹，被告丙○○逕自
      將施作排水溝附近之系爭果樹6棵，從根部予以挖除棄置
      ，另將9棵系爭果樹之枝幹予以砍除破壞，使果樹無法於
      隔年結果採收，並未經過原告之同意，堪認屬實。本件原
      告雖主張被告砍除水蜜桃、芭樂樹各27棵，然其就此並無
      法舉證以實其說，是本院認以被告丙○○於本院審理中自
      認砍除之果樹種類為水蜜桃樹12棵及芭樂樹3棵（詳見本
      院94年11月22日言詞辯論筆錄）之數量及種類為可採，原
      告逾此範圍之主張顯無理由。
（二）次按，侵權行為損害賠償之債，須損害之發生與加害人之
      故意或過失加害行為間有相當因果關係，始能成立。所謂
      相當因果關係，係以行為人之行為所造成之客觀存在事實
      ，依經驗法則，可認通常均可能發生同樣損害之結果而言
      ；如有此同一條件存在，通常不必皆發生此損害之結果，
      則該條件與結果並不相當，即無相當因果關係；不能僅以
      行為人就其行為有故意過失，自認該行為與損害間有相當
      因果關係，最高法院90年度台上字第772號判決可資參照
      。本件原告雖主張被告乙○○、己○○亦應與被告丙○○
      負共同侵權行為之連帶賠償責任，然被告乙○○於本院刑
      事庭審理中陳稱：伊沒有砍除果樹，當天是包商叫伊過去
      看，伊有看到丙○○砍除果樹（詳見本院94年度簡上字第
      84號94年6月13日審判筆錄）等語，核與被告己○○前所
      證述之情節相符，是砍除系爭果樹之行為人乃丙○○；又
      被告乙○○雖於92年12月29日於出具予溪口鄉公所之同意
      書上簽名，表示同意先行剷除農作物及遷移地下水井提供
      鄉公所施工，然其並未參與實際砍除果樹之行動；且系爭
      同意書提出之對象為溪口鄉公所，而溪口鄉公所並非本件
      砍除系爭果樹之行為人，是其簽具同意書並不必然發生系
      爭果樹遭砍除之結果；原告復未舉證被告乙○○有何加害
      行為與本件損害之發生有相當因果關係存在，亦未提出任
      何被告乙○○、己○○砍除系爭果樹之證據，原告此部分
      之主張即無足採。
六、原告得向被告丙○○請求之損害賠償金額若干？
（一）本件原告主張水蜜桃樹1株1年約產150台斤，每台斤150元
      ，每株可賣22,500元，並聲請傳訊證人戊○○、甲○○到
      庭證稱：其等確實在嘉義向原告購買水蜜桃，價格約在1
      台斤150至200元之間（詳見本院95年5月9日言詞辯論筆錄
      ），然其就系爭水蜜桃樹之產量及種植成本則無法明確舉
      證，經本院就原告所主張其種植之系爭品種為台農甜蜜桃
      ，分別向復興鄉農會及行政院農業委員會農業試驗所函查
      結果，該等果樹單株年產量約在24至35公斤之間，果實價
      格依大小相差甚大，產地價格94年為1公斤47.54元，95
      年為1公斤48.17至49.17元，市場價格94年為1公斤100元
      至138.2元，每株1年成本為1,250元，此有復興鄉農會95
      年7月11日桃復農推字第0951000233號、行政院農業委員
      會農業試驗所95年11月10日農事園字第0950007895號函文
      各1份附於本院95年度國字第3號卷（影本附卷）可稽，是
      本院認系爭水蜜桃樹之產值，應以前開專業機構之函覆數
      值計算，年產量之平均數為30公斤（計算式：【24＋35】
      /2=29.5，小數點以下四捨五入），且前揭證人之證詞與
      市場價格較為相近，是取市場價格之平均數為每公斤119
      元（計算式：【138.2+100】/2=119.1），扣除每株每年
      成本1,250元，系爭水蜜桃樹每株每年之產值為2,320元，
      又被告丙○○所砍除之水蜜桃樹為12棵，業如前述，是原
      告就系爭水蜜桃樹所得向被告丙○○請求之損害賠償金額
      為27,840元（計算式：【30x000-0000】x12=27840）。
（二）另原告主張芭樂樹1株1年可產100台斤，每台斤20元，每
      株可賣2,000元云云，則屢經本院闡明，始終未提出任何
      證據以實其說，而溪口鄉公所業已依據嘉義縣92年度辦理
      徵收土地農林作物補償遷移費查估基準表所列，就系爭芭
      樂樹認定為4至6年生，每株補償2,200元，此為兩造所不
      爭，是本院認以每株芭樂樹補償遷移費折半計算為每年種
      植成本，並以每株補償遷移費用扣除1年種植成本為其1年
      產值，即每株每年1,100元為適當，是原告就系爭芭樂樹
      得向被告丙○○請求之損害賠償金額為3,300元（計算式
      ：1100x3= 3300）。
（三）綜上，原告就系爭果樹所受損害得向被告丙○○請求之損
      害賠償金額為31,140元，逾此範圍之請求則屬無據，應予
      駁回。
七、被告有無損壞系爭水井？
    原告另主張被告丙○○、乙○○指示包商即被告己○○損壞
    價值2萬元之水井等語，惟查，原告對於該水井是否為其所
    設置、該水井是否損壞、何時損壞及價值若干均未能提出證
    據以資證明，其於本件刑事案件偵查中亦自承：從照片中看
    是修理好了，伊也不確定水井是否損壞不能使用（詳見嘉義
    地方法院檢察署93年度發查字第195號卷宗第59頁），且被
    告己○○於本院95年度國字第3號事件審理中亦證稱：伊沒
    有移除水井等語（詳見本院95年度國字第3號95年11月8日言
    詞辯論筆錄），因此，原告就其受有水井損壞之損害並未能
    舉證以實其說，其此部分之主張自無可採。
八、綜上所述，本件原告本於侵權行為之法律關係，請求被告丙○○給付原告31,140元，及自94年5月13日起至清償日止，
    按週年利率5％計算之利息，為有理由，應予准許；逾此金
    額之請求，則屬無據，應予駁回。
九、原告陳明願供擔保，聲請宣告假執行。經核原告勝訴部分，
    因未逾50萬元，依民事訴訟法第389條第1項第5款之規定，
    法院應依職權宣告假執行，原告就其勝訴部分所為假執行之
    聲請，應視為僅促使法院發動其職權，爰依職權宣告假執行
    並依被告聲請准供擔保後，免為假執行。至就逾50萬元部分
    ，原告其餘假執行之聲請，則因訴之駁回而失所依附，不予
    准許。
十、本件事證已明，兩造其餘攻擊防禦方法，均與本判決所為前
    開判斷不生影響，無庸逐一論述，附此敘明。
十一、訴訟費用裁判之依據：民事訴訟法第79條。
中　　華　　民　　國　　96　　年　　5　  月　　 1　 　日
                  民事第一庭法　官　陳俞婷
以上正本係照原本作成。
如對本判決上訴須於判決送達後20日內向本院提出上訴狀。
中　　華　　民　　國　　96　　年　　5　  月　　 9　 　日
                            書記官  林美足
